【裁判字號】    96,易,6287
【裁判日期】    970306
【裁判案由】    詐欺
【裁判全文】
臺灣臺中地方法院刑事判決              96年度易字第6287號
公  訴  人  臺灣臺中地方法院檢察署檢察官
被      告  甲○○
            丁○○
共      同
選任辯護人  何碧海律師
上列被告等因詐欺案件，經檢察官提起公訴（九十六年度調偵字
第四一八號），本院判決如下：
    主    文
甲○○意圖為自己不法之所有，以詐術使人將本人之物交付，處
有期徒刑陸月，減為有期徒刑參月，如易科罰金，以新臺幣壹仟
元折算壹日。又意圖為自己不法之所有，以詐術使人將本人之物
交付，處有期徒刑伍月，減為有期徒刑貳月又拾伍日，如易科罰
金，以新臺幣壹仟元折算壹日。應執行有期徒刑伍月，如易科罰
金，以新臺幣壹仟元折算壹日；緩刑貳年。
丁○○無罪。
    犯 罪 事 實
一、甲○○人與陳三妹曾為鄰居關係，甲○○於民國九十四年九
    月二十日，自任會首，並邀集陳三妹、陳志烈、周春雄、王
    舒薇、劉秀鳳、戊○○、顏江如琴、乙○○、林孟達、曾秀
    菊、林純美、己○○、蘇郁媚、吳宗隆、廖銘玉等人成立互
    助會（即合會，下稱本件互助會），其中陳三妹參加二會，
    會員含會首在內共計二十人次，會期自九十四年九月二十日
    起至九十六年四月二十日止計二十期，會款每會每月新臺幣
    （下同）三萬元，於每月二十日二十時，在甲○○位於臺中
    市○區○○路四段十三號之居處，由甲○○主持開標，標息
    採外標制，即約定未得標之活會會員每月應繳納三萬元會款
    ，得標之死會會員則繳交三萬元加上得標利息後之金額，底
    標為一千二百元。詎甲○○因缺錢使用，竟意圖為自己不法
    所有，利用陳三妹及其他會員均未到場參與競標之機會：(一)
    、先於九十五年七月二十日第十一期開標時間過後，因無人
    競標，即擅自接續向其他活會會員宣稱，係由陳三妹以底標
    一千二百元之標息得標（向陳三妹則宣稱係其他活會會員得
    標），使陳三妹及其他活會會員陷於錯誤而交付會款，甲○○因此向陳三妹及該期其他活會會員詐收會款三十萬元（二
    十會扣除甲○○自任會首一會及已得標之死會九會，應尚有
    活會十會，計算式：三萬元×十＝三十萬元），足以生損害
    於陳三妹及該期其他活會會員。(二)、再於同年十月二十日第
    十四期開標時間過後，因無人競標，即擅自接續向陳三妹及
    其他活會會員宣稱，係由陳三妹以底標一千二百元之標息得
    標，（向陳三妹則宣稱係其他活會會員得標），使陳三妹及
    其他活會會員陷於錯誤而交付會款，甲○○因此向陳三妹及
    該期其他活會會員詐收會款二十四萬元（二十會扣除甲○○
    自任會首一會及已得標之死會十一會，應尚有活會八會，計
    算式：三萬元×八＝二十四萬元），足以生損害於陳三妹及
    該期其他活會會員。
二、案經陳三妹委由廖志祥律師訴請臺灣臺中地方法院檢察署檢
    察官偵查起訴。
    理    由
甲、有罪部分：
一、按被告以外之人（包括證人、鑑定人、告訴人、被害人及共
    同被告等）於審判外之陳述雖不符刑事訴訟法第一百五十九
    條之一至之四等四條之規定，而經當事人於審判程序同意作
    為證據，法院審酌該言詞陳述或書面陳述作成時之情況，認
    為適當者，亦得為證據；當事人、代理人或辯護人於法院調
    查證據時，知有刑事訴訟法第一百五十九條第一項不得為證
    據之情形，而未於言詞辯論終結前聲明異議者，視為有前項
    之同意，同法第一百五十九條之五定有明文。立法意旨在於
    傳聞證據未經當事人之反對詰問予以核實，原則上先予排除
    。惟若當事人已放棄反對詰問權，於審判程序中表明同意該
    等傳聞證據可作為證據；或於言詞辯論終結前未聲明異議，
    基於尊重當事人對傳聞證據之處分權，及證據資料愈豐富，
    愈有助於真實發見之理念，且強化言詞辯論主義，使訴訟程
    序得以順暢進行，上開傳聞證據亦均具有證據能力。本案被
    告、選任辯護人、公訴人於本院審理程序時就本院採為證據
    之會單一份（即互助會會員名冊）、告訴人提出繳納會款之
    支票、匯款單影本十四紙、被告丁○○所開立發票日期分別
    為九十六年五月二十五日、九十六年六月二十五日之支票影
    本二紙及退票理由單影本一紙及會款計算單、活期存摺影本
    等物，均未加爭執，且本院審酌上開證據作成之形式，均無
    瑕疵、與待證事實具有關聯性等情況，認為適當，應認得為
    證據，合先敘明。
二、訊據被告甲○○對有於上揭時、地，自任會首，並邀集包括
    告訴人陳三妹等人成立本件互助會，且利用告訴人陳三妹及
    其他會員均未到場參與競標之機會，先於九十五年七月二十
    日第十一期開標時間過後，向其他活會會員宣稱，係由陳三
    妹以底標一千二百元之標息得標，並收取該期會款供作己用
    ；再於同年十月二十日第十四期開標時間過後，向其他活會
    會員宣稱，係由陳三妹以底標一千二百元之標息得標，並收
    取該期會款供作己用等情，惟矢口否認有何詐欺犯行，辯稱
    ：伊之丈夫即共同被告丁○○於九十五年四月八日返國在臺
    中榮民總醫院就醫，告訴人陳三妹獲知後前來探病，當時在
    病房內伊憂心忡忡，言及這樣下去要花很多錢，告訴人陳三
    妹即口頭安慰伊並表示她的會份願意借給伊使用，因此伊才
    會於九十五年七月二十日第十一期及同年十月二十日第十四
    期無人競標時，自行決定由告訴人陳三妹得標，並收取會款
    供作己用，伊並未冒用告訴人陳三妹名義投標，亦未以抽籤
    方式決定由告訴人陳三妹得標，並無施用詐術之冒標行為，
    故伊係得到告訴人陳三妹之同意，始借用告訴人陳三妹之會
    份標取會款使用，實無詐欺犯行等語。惟查：
(一)、證人即告訴人陳三妹及證人即會員己○○、乙○○均於本院
    審理時具結證稱其並未於九十五年七月二十日第十一期及同
    年十月二十日第十四期開標時到場競標，雖共同被告丁○○
    陳稱上開二會，係以抽籤方式由告訴人陳三妹得標，然其亦
    供稱其僅是以會單上記載「無人標時以底標抽籤，得標者不
    得異議」而為陳述，實際上合會事宜都是被告甲○○在處理
    （見本院九十七年二月十四日審理筆錄第二九頁），則上開
    二期既無人到場競標，被告即會首甲○○供稱伊並未經過抽
    籤方式，即以會首身分，自行決定由告訴人陳三妹得標，並
    收取會款後供作己用乙情，尚與常情無違，堪信為真。
(二)、被告甲○○雖以前詞置辯其係得到告訴人陳三妹之同意，始
    借用告訴人陳三妹之會份標取會款云云，惟證人即告訴人陳
    三妹於本院審理時業已明確證述其並未同意出借會份予被告
    甲○○標取乙事（見本院九十七年二月十四日審理筆錄）；
    參以被告甲○○於偵訊中自陳是以抽籤方式由告訴人陳三妹
    標得九十六年二月二十日、三月二十日之會款，且曾於告訴
    人陳三妹向伊詢問時，告知其係以抽籤方式標得九十六年二
    月二十日、三月二十日之會款乙情（見偵卷第二十、二一頁
    ），可知被告甲○○對於究竟告訴人陳三妹之會份係以抽籤
    方式得標或由伊自行決定由告訴人陳三妹得標乙事，前後供
    詞反覆，相互矛盾，所辯係得到告訴人陳三妹同意出借會份
    供伊標取云云，自難信為真實；又雖被告甲○○辯稱其之所
    以於事後向告訴人陳三妹稱其係以抽籤方式標得九十六年二
    月二十日（第十八期）、三月二十日（第十九期）之會款，
    係因所借會款用於共同被告丁○○之醫療費，一時籌款困難
    ，乃稱得標延後，以便籌款還錢，並無詐騙之意云云（詳見
    被告甲○○九十七年二月十四日答辯意旨狀第五頁），然如
    被告甲○○確已於九十五年四月八日得到告訴人陳三妹同意
    出借會份予其標取應急，伊又何必因籌款困難，於告訴人陳
    三妹向伊詢問時，向告訴人陳三妹偽稱其係以抽籤方式標得
    九十六年二月二十日（第十八期）、三月二十日（第十九期
    ）之會款；再佐以告訴人陳三妹乃繳交活會會款至九十六年
    一月二十日（第十七期），此有告訴人陳三妹提出之支票、
    匯款單影本十四紙在卷可稽，被告甲○○亦表示告訴人陳三
    妹確係繳交活會會款至九十六年一月二十日（第十七期），
    則若告訴人陳三妹確已於九十五年四月八日表示同意出借會
    份予被告甲○○標取應急，告訴人陳三妹又何以會持續繳交
    活會會款至九十六年一月二十日（第十七期），且於得標成
    為死會後，被告甲○○又僅向其收取活會會款三萬元，顯見
    被告甲○○上開所辯，在在與事證不符，應係推諉卸責之詞
    ，要難信為真實。又被告丁○○雖亦附合被告甲○○之上開
    辯解，供稱告訴人陳三妹確有於九十五年四月八日前來探病
    時口頭承諾要出借會份供其夫妻使用，然被告丁○○與被告
    甲○○二人誼屬夫妻，偏頗迴護在所難免，且所述亦如被告
    甲○○所辯與事證不符，自難採為有利於被告甲○○之認定
    。是本件被告甲○○並未得到告訴人陳三妹之同意，即擅自
    以告訴人陳三妹之會份標取會款乙情應堪認定。此外，復有
    會單一份（即互助會會員名冊）、告訴人提出繳納會款之支
    票、匯款單影本十四紙、被告丁○○所開立發票日期分別為
    九十六年五月二十五日、九十六年六月二十五日之支票影本
    二紙及退票理由單影本1紙及會款計算單、活期存摺影本等
    物在卷可稽，被告甲○○所辯實無足採，從而，本件事證明
    確，被告甲○○詐欺犯行均堪以認定，應依法論科。
三、被告甲○○以會首身分，於第十一期、第十四期時，擅自向
    其他活會會員宣稱分別係由告訴人陳三妹以底標一千二百元
    之標息得標（向陳三妹則宣稱係其他活會會員得標），使陳
    三妹及其他活會會員陷於錯誤而交付會款，核其所為，均係
    犯刑法第三百三十九條第一項之詐欺取財罪。被告甲○○於
    同一會期內，擅自接續向其他活會會員分別宣稱係由告訴人
    陳三妹以底標一千二百元之標息得標（向陳三妹則宣稱係其
    他活會會員得標），使陳三妹及其他活會會員陷於錯誤而交
    付會款，係利用同一犯罪機會接續為之，為接續犯；又被告
    於同一會期，同時詐欺不同活會會員，為想像競合犯，僅論
    以一罪為已足。再被告所犯上開二罪間（第十一期、第十四
    期），犯意各別，罪名不同，且均在九十五年七月一日刑法
    修正廢除連續犯後，應分論併罰之。爰審酌被告並無犯罪前
    科，素行尚佳，因缺錢使用，未經告訴人陳三妹同意，即擅
    自以會首身分向其他活會會員偽稱係由陳三妹以底標一千二
    百元之標息得標，而收取會款供己使用，行為殊不可取，及
    犯後雖坦承標取會款之客觀事實，惟仍飾詞否認犯行，態度
    非屬良好，暨業與已告訴人陳三妹當庭達成和解，及其犯罪
    之動機、目的、手段、二次詐得之金額等一切情狀，分別量
    處如主文第一項所示之宣告刑，並諭知易科罰金之折算標準
    。又被告行為後，中華民國九十六年罪犯減刑條例於九十六
    年七月十六日公布施行，查被告本件二次犯行均係在九十六
    年四月二十四日以前，且非同條例第三條所示不得減刑之罪
    ，爰均減其宣告刑二分之一，並定其應執行之刑，及諭知易
    科罰金之折算標準，以資懲儆。末查被告甲○○並未曾受有
    期徒刑以上刑之宣告，有臺灣高等法院被告全國前案紀錄表
    及臺灣臺中地方法院檢察署刑案資料查註紀錄表在卷可稽，
    因一時短於思慮，致觸犯本案犯行，犯後業與已告訴人陳三
    妹當庭達成和解，足見悔意甚殷，經此次起訴審判後，當能
    知所警惕，信無再犯之虞，本院認為前開對其宣告之刑，以
    暫不執行為適當，爰併宣告緩刑二年，以啟自新。
乙、無罪部分：
一、公訴意旨另略以：被告丁○○與被告甲○○為夫妻，渠二人
    與告訴人陳三妹曾為鄰居關係，被告甲○○於九十四年九月
    二十日，自任會首，由甲○○、丁○○共同邀集陳三妹、陳
    志烈、周春雄、王舒薇、劉秀鳳、戊○○、顏江如琴、乙○○、林孟達、曾秀菊、林純美、己○○、蘇郁媚、吳宗隆、
    廖銘玉等人成立互助會（即合會），其中陳三妹參加二會，
    會員含會首在內共計二十人次，會期自九十四年九月二十日
    起至九十六年四月二十日止，會款每會每月三萬元，於每月
    二十日二十時，在被告丁○○、甲○○位於臺中市○區○○
    路四段十三號之居處，由甲○○主持開標，標息採外標制，
    即未得標之活會會員每月應繳納三萬元會款，得標之死會會
    員則繳交三萬元加上得標利息後之金額，底標為一千二百元
    。詎被告丁○○與被告甲○○二人因缺錢使用，竟共同基於
    意圖為自己不法所有犯意聯絡，利用陳三妹未到場參與開標
    之機會，先後於：(一)九十五年七月二十日第十一會開標時，
    在渠二人之上開居處，未經陳三妹之同意或授權，以底標一
    千二百元之標息，擅自冒用陳三妹之名義，標取互助會款，
    使陳三妹及其他活會會員陷於錯誤，以為係其他會員得標而
    交付會款，丁○○、甲○○二人因此向陳三妹及其他活會會
    員詐收會款三十萬元（二十會扣除甲○○自任會首一會及已
    得標之死會九會，應尚有活會十會，計算式：三萬元×十＝
    三十萬元），足以生損害於陳三妹及其他活會會員。(二)、同
    年十月二十日第十四會開標時，在同一地點，復未經陳三妹
    之同意或授權，以底標一千二百元之標息，擅自冒用陳三妹
    之名義，標取互助會款，使陳三妹及其他活會會員陷於錯誤
    ，以為係其他會員得標而交付會款，被告丁○○、甲○○二
    人因此向陳三妹及其他活會會員詐收會款二十四萬元（二十
    會扣除甲○○自任會首一會及已得標之死會十一會，應尚有
    活會八會，計算式：三萬元×八＝二十四萬元），足以生損
    害於陳三妹及其他活會會員。因認被告丁○○所為係與被告
    甲○○共同涉犯刑法第三百三十九條第一項之詐欺罪嫌等語
    。
二、按犯罪事實應依證據認定之，無證據不得認定犯罪事實；不
    能證明被告犯罪者，應諭知無罪之判決，刑事訴訟法第一百
    五十四條第二項、第三百零一條第一項分別定有明文。又告
    訴人之告訴，係以使被告受刑事訴追為目的，是其陳述是否
    與事實相符，仍應調查其他證據以資審認（最高法院五十二
    年台上字第一三○○號判例參照）。再認定不利於被告之事
    實，須依積極證據，茍積極證據不足為不利於被告事實之認
    定時，即應為有利於被告之認定，更不必有何有利之證據；
    且刑事訴訟法上所謂認定犯罪事實之積極證據，係指適合於
    被告犯罪事實之認定之積極證據而言，雖不以直接證據為限
    ，間接證據亦包括在內，然而無論直接或間接證據，其為訴
    訟上之證明，須於通常一般之人均不致有所懷疑，而得確信
    其為真實之程度者，始得據為有罪之認定，倘其證明尚未達
    到此一程度，而有合理之懷疑存在時，自不能以推測或擬制
    之方法，以為有罪裁判之基礎（最高法院七十六年台上字第
    四九八六號、四十年台上字第八六號等判例參照）。
三、本件公訴人認為被告丁○○應與上開經本院認定有罪之被告
    甲○○共同涉犯上開刑法第三百三十九條第一項之詐欺罪嫌
    ，無非以告訴人陳三妹之指述及有互助會會員名冊、告訴人
    提出發票日分別為九十四年十月二十一日、九十五年一月二
    十三日、九十五年三月二十四日、九十五年七月二十四日之
    支票影本四紙、被告丁○○所開立發票日期分別為九十六年
    五月二十五日、九十六年六月二十五日之支票影本二紙及退
    票理由單影本一紙為其主要論據。訊據被告丁○○堅詞否認
    有何詐欺犯行，辯稱：伊確無參與其妻即共同被告甲○○招
    會之意思，亦未參與會務及收取會款，伊僅單純基於夫妻互
    助立場代打一次電話問陳三妹願否繼續跟會而已，且告訴人
    陳三妹確有同意出借會份予被告甲○○標取，伊與被告甲○○並無犯意聯絡，亦無詐欺犯行等語。經查：上開互助會單
    業已載明會首為被告甲○○，並非被告丁○○，則欲證明被
    告丁○○與被告甲○○共同召集本件互助會，必須有其他積
    極證據加以佐證。而證人即告訴人陳三妹於本院審理時雖證
    稱被告甲○○、丁○○二人均有打電話邀集其參加本件互助
    會，開標通常由被告甲○○主持，但如果被告甲○○不在時
    ，就會由被告丁○○主持，且其曾開立三張指名收款人為被
    告丁○○之支票予被告丁○○等語，然其亦同時證稱其曾參
    加被告甲○○為會首之互助會共三會，三會會單上均記載會
    首為甲○○，本件互助會為伊參加之第三會，其從未到場參
    與開標程序等語（見本院九十七年二月十四日審理筆錄第五
    至十三頁），則告訴人陳三妹於本件互助會既未到場參與投
    標，其證稱會首即被告甲○○不在時，即由被告丁○○主持
    開標程序等語，顯屬臆測之詞，尚難可採；又告訴人陳三妹
    既已參加被告甲○○所召集之前二個會，則被告丁○○代其
    妻即被告甲○○代為打電話詢問告訴人陳三妹要否繼續參加
    本件互助會，乃基於夫妻同居互助立場，尚屬常情無違，且
    本件互助會被告即會首甲○○亦有親自打電話邀集告訴人陳
    三妹參加，自難僅以被告丁○○曾幫忙打電話詢問告訴人陳
    三妹要否繼續參加，即據以認定該本件互助會係由被告丁○○與被告被告甲○○共同召集。又檢察官雖以告訴人陳三妹
    提出繳納會款之支票四紙為證，然其中九十四年十月二十一
    日之支票一紙，指名受款人為健仁茶莊，而健仁茶莊為被告
    被告甲○○、丁○○二人之女兒即案外人陳宜平所獨資經營
    ，此有健仁茶莊之臺中市政府營利事業登記證一紙在卷可稽
    ，自無從認定該次會款係由被告丁○○所收受；另九十五年
    一月二十三日、同年三月二十四日及七月二十四日之支票三
    紙，雖指名受款人為被告丁○○，然其中九十五年一月二十
    三日支票一紙係由甲○○連同當月之會款交予得標會員乙○○，經乙○○提票據交換轉入其名下000000000000號帳戶，
    此亦經證人乙○○到庭證述屬實；而九十五年三月二十四日
    及九十五年七月二十四日之支票二紙，乃經轉入被告甲○○
    女兒陳宜平名下000-00000000號帳戶，此有陳宜平名下上開
    帳號活期存款存摺影本一紙在卷可憑，經與上開告訴人陳三
    妹開立之支票正、背面影二紙核對相符亦可得證；再參以告
    訴人陳三妹本件互助會共繳納十七期會款，其中以支票或轉
    帳匯款給付會款者計有十四期，經查並無任何一期支票款項
    係由被告丁○○加以兌領，此亦有被告丁○○針對上開支票
    及匯款流向所提支票正反面影本計十三紙及存款存根聯一紙
    在卷可稽，是自無從以告訴人陳三妹提出上開繳納會款之支
    票四紙，據以認定其所繳納之會款係由被告丁○○所收受。
    再檢察官雖以被告丁○○簽發九十六年五月二十五日、同年
    六月二十五日之支票二紙予告訴人陳三妹，用以證明係被告
    丁○○支付予告訴人陳三妹之賠償所用，然據證人即告訴人
    陳三妹於本院審理時證稱上開二紙支票係其與被告甲○○在
    事件發生後，會帳結算利息加上金額總計一百多萬元後，經
    其多次向被告二人催款，始由被告丁○○開立予其繳納房貸
    週轉之用，並非被告丁○○所開立予其之賠償款項（見本院
    九十七年二月十四日審理筆錄第十至十一頁），則亦無從以
    被告丁○○曾開立上開二紙支票予告訴人陳三妹，即認定係
    為賠償告訴人陳三妹損害所為。此外，證人即會員己○○於
    本院審理時證稱伊曾參加被告甲○○前後共三個會，三個會
    均由被告甲○○召集，每月會錢均交給被告甲○○，均順利
    得標，會款均由被告甲○○以現金或支票送到其住處，其偶
    而會去參與開標程序，均由被告甲○○主持，印象中從未看
    過被告丁○○主持開標等語（見本院九十七年二月十四日審
    理筆錄第十三至十八頁）；另證人即會員乙○○於本院審理
    時亦證稱伊曾參加被告甲○○前後共三個會，本件互助會是
    被告甲○○召集，每月會錢均交給被告甲○○，伊並未去參
    與開標程序，開標情形都是被告甲○○告訴其，就其所知被
    告丁○○並未參與收會款及開標等語（見本院九十七年二月
    十四日審理筆錄第十九至二三頁），則依上開證人己○○、
    乙○○所述，本件互助會確由會單上記載之被告甲○○所召
    集，並非被告丁○○，則檢察官認定本件互助會係由被告丁○○與被告甲○○共同邀集會員成立，顯然無據。又依前述
    ，本院認定被告甲○○供稱伊並未經過抽籤方式，即以會首
    身分，自行決定由告訴人陳三妹得標，並收取會款後供作己
    用乙情，堪信為真實，而檢察官亦未舉證證明被告丁○○在
    被告甲○○為上開詐欺行為時，有何犯意聯絡或行為分擔行
    為存在。而被告丁○○雖亦辯稱告訴人陳三妹曾口頭答應出
    借會份予被告甲○○標取應急云云，然此乃係被告丁○○為
    迴護被告甲○○之詞，與事證不符，難以採信，業據前述，
    本院亦尚難以此推認其與被告甲○○具有犯意聯絡存在，是
    綜合上述，本件尚難認定被告被告丁○○確有與被告甲○○
    共同涉犯詐欺取財犯行，此外，本院復查無任何積極事證足
    認被告丁○○有何公訴人所指之犯行，依照首揭法條及判例
    意旨，不能證明被告丁○○犯罪，依法應對其諭知無罪之判
    決。
據上論斷，應依刑事訴訟法第二百九十九條第一項前段、第三百
零一條第一項，刑法第三百三十九條第一項、第四十一條第一項
前段，第五十一條第五款、第七十四條第一項第一款，刑法施行
法第一條之一，九十六年罪犯減刑條例第二條第一項第三款、第
七條、第九條、第十條第一項，判決如主文。
本案經檢察官丙○○到庭執行職務
中    華    民    國    97    年    3     月    6     日
                  刑事第十四庭  審判長法  官   陳  葳
                                      法  官   林世民
                                      法  官   洪堯讚
上正本證明與原本無異。
如不服本判決，應於收受送達後十日內向本院提出上訴書狀（應
敘述具體理由並附繕本）。
上訴書狀如未敘述理由，應於上訴期間屆滿後二十日內補提理由
書於本院。
                                      書記官   沈慧玲
中    華    民    國    97    年    3     月    6     日
附錄本案論罪科刑法條
中華民國刑法第339條第1項
意圖為自己或第三人不法之所有，以詐術使人將本人或第三人之
物交付者，處5年以下有期徒刑、拘役或科或併科1千元以下罰金
。


司法院資訊處製作；財團法人民間司法改革基金會備份。
